臺灣高等法院民事判決　　　　　　　　 94年度家上字第115號
上　訴　人　乙○○○
訴訟代理人　陳家驊律師
被 上訴 人　甲○○
訴訟代理人　張仁龍律師
複 代理 人　林契名律師
上列當事人間因離婚事件，上訴人對於中華民國94年3月25日臺
灣台北地方法院93年度婚字第810號第一審判決提起上訴，本院
於94年10月11日言詞辯論終結，判決如下：
    主      文
上訴駁回。
第二審訴訟費用由上訴人負擔。
    事實及理由
甲、程序方面：
按「當事人不得提出新攻擊或防禦方法。但有下列情形之一者，
不在此限：‧‧‧三  對於在第一審已提出之攻擊或防禦方法為
補充者」，民事訴訟法第447條第1項第3款定有明文。查上訴人
於原審已辯稱：「原告（被上訴人）有打我很多次」、「‧‧‧
當天那個女人按門鈴，因為她不表示她的身分，我大兒子不幫她
開門，就找原告，後來由原告為她開門‧‧‧」（原審卷第66,
67頁），其於本院聲請訊問兩造之長子黃裕騰，係對於在第一審
已提出之攻擊或防禦方法為補充，揆諸上開規定，應予准許，被
上訴人主張應依同條第3項規定予以駁回云云，尚無可採。
乙、得心證之理由：
一被上訴人起訴主張：兩造於民國67年間結婚，上訴人於87年間
  常因有人以呼叫器約其外出，恐伊查覺而搬至女兒房間迄今，
  其不履行夫妻同居義務，自屬惡意遺棄伊於繼續狀態中；伊於
  90年8月2日查獲上訴人與訴外人李福來在世新賓館通姦，兩造
  為此爭吵，上訴人即在陽臺大叫，誣指伊有外遇等情，損害伊
  名譽甚動手毆打伊，使伊精神及身體受有不堪同居之虐待；另
  上開各情節，均顯示上訴人無維持婚姻之意，夫妻恩滅義絕，
  足認兩造之婚姻關係難以維持。爰依民法第1052條第1項第3款
  、第5款、第2項之規定，求為准被上訴人與上訴人離婚之判決
  。
  上訴人則以：伊於市場做生意，老闆有事即以呼叫器與伊聯絡
  ，非伊有外遇，反係被上訴人在外與女人交往，經常徹夜不歸
  ，且曾帶女人返家；伊常遭被上訴人毆打，復遭精神言詞上虐
  待。伊對家庭付出心血，懷孕期間仍在家做手工、半夜至冷凍
  庫搬貨、至餐廳洗碗，無裁判離婚事由云云，資為抗辯。
二原審判准被上訴人與上訴人離婚，上訴人提起上訴，聲明：
  (一)原判決廢棄。
  (二)被上訴人在第一審之訴駁回。
  被上訴人則聲明：上訴駁回。
三兩造為夫妻，現婚姻關係仍存續中，有其等戶籍謄本在卷可憑
  （原審卷第11,12頁），合先敘明。
四按「夫妻之一方，有左列情形之一者，他方得向法院請求離婚
  ：‧‧‧三  夫妻之一方受他方不堪同居之虐待者」，民法第
  1052條第1項第3款定有明文。另按「上訴人誣稱其夫與人通姦
  ，使之感受精神上之痛苦，致不堪繼續同居，不得謂非民法第
  1052條（第1項）第3款所稱之不堪同居之虐待」，業據最高法
  院40年度臺上字第1276號著為判例，另同院23年度上字第678
  號判例同申其旨。被上訴人主張兩造因上訴人與李福來遭其查
  獲事爭吵時，上訴人即在陽臺大叫，誣指其有外遇等情，已據
  證人即兩造之次子黃豐騰於原審到場證稱：「‧‧‧爸爸與媽
  媽剛開始吵架時，媽媽除打爸爸外，還跑到陽臺吼叫說爸爸在
  外面有女人」、「‧‧‧媽媽有跑到陽臺吼叫‧‧‧」等語屬
  實（原審卷第66頁正面、背面）。即上訴人亦陳述：「原告（
  被上訴人）帶女人回來，我剛好遇到，我才激動大聲」（原審
  卷第27頁），堪認黃豐騰上開證言並無偏頗而可採信，被上訴
  人辯稱黃豐騰之證言不足採信云云，尚無可取。上訴人雖一再
  辯稱被上訴人有女人、曾帶女人回家、親眼見被上訴人帶女人
  進房間、帶女人在房間、有一陌生的婦女自房間匆忙走出、帶
  外邊女人來家留宿云云（原審卷第27,67頁、本院卷第4,54頁
  ），惟為被上訴人否認。惟按「當事人主張有利於已之事實者
  ，就其事實有舉證之責任」，民事訴訟法第277條前段定有明
  文。上訴人就其上開辯解迄未舉證以實其說，並於原審自認：
  「（有無其他證據？）沒有」。至上訴人所指被上訴人與其所
  交女友於86年9月11日共買坐落臺中市○○段○○段建號2235號
  之房屋，登記為房屋共有人等情屬實，亦不能證明被上訴人確
  有如上訴人上開辯稱「被上訴人有女人、曾帶女人回家、帶女
  人進房屋」等情事，遑論上訴人亦自認「共有之女方姓名為鄭
  詹月敏，上訴人發覺，爭吵後始改為贈與女兒黃淑眉」（本院
  卷第55頁）。另證人黃豐騰雖於原審證稱：「警察事件（按指
  被上訴人查獲上訴人與李福來在賓館通姦事）有一次爸爸的女
  性朋友來找爸爸，我剛好在家，爸爸介紹給我認識，媽媽剛好
  回來遇到，父母就吵架，應該是為了那位女性朋友」、「（爸
  爸在外面有女朋友嗎？）據我所知他們只是普通朋友，就是我
  剛才提到的來找我爸爸的那個女人」云云（原審卷第66,67頁
  ）。苟被上訴人與黃豐騰所稱其父之女性朋友確有曖昧，被上
  訴人惟恐他人知曉而不及，當無在子女前公然與該女性朋友相
  會之理，是黃豐騰所稱其二人僅係普通朋友一節，堪認實在，
  況上訴人僅見一女性至家中探訪被上訴人，仍不能證明被上訴
  人與該女性朋友有何悖於婚姻之不忠行為。以上，上訴人並無
  任何證據足資證明被上訴人有女朋友、女人、外遇等不忠於婚
  姻或妨礙婚姻美滿幸福之行為。
五再按夫妻相處以能尊重彼此地位之平等與人格之尊嚴為重，依
  現今社會發展情況，夫妻應知社交公開，男女同事或朋友交往
  在所難免，未必男女交往即有踰矩情事，如無確切證據即誣指
  配偶與人通姦或有其他男女不正常之交往、過夜等有損於名節
  之事，使配偶感受精神上之痛苦，致不堪繼續同居，即屬民法
  第1052條第1項第3款所稱之不堪同居之虐待。上訴人未能舉證
  證明被上訴人確有結交女友或其他踰越正常交往之情，乃於與
  被上訴人爭吵時，即至陽臺吼叫被上訴人在外有女人等有損被
  上訴人名節之事，且其在陽臺吼叫散播上開事由，有使不特定
  之多數人得共聞共見，使被上訴人感受精神上之痛苦，致不堪
  繼續同居，莫此為甚，揆諸上開說明，被上訴人主張其受精神
  上痛苦，屬不堪同居之虐待情事，堪認為實在，其依民法第
  1052條第1項第3款之規定請求離婚，於法有據，應予准許。又
  本院已依該條款之規定准被上訴人與上訴人離婚，則被上訴人
  另主張同項第5款、同條第2項之離婚事實，無庸再予審究。原
  審判准被上訴人與上訴人離婚，理由雖有不同（原審依同條第
  2項之規定判准離婚），結論則無二致，原判決仍應予以維持
  。上訴意旨指摘原判決不當，求予廢棄，為無理由，其上訴仍
  應予以駁回。
六本件因事證已臻明確，兩造其餘攻擊、防禦方法及所為之立證
  ，與判決之結果不生若何影響，無庸再逐一予以論究，合併敘
  明。
據上論結，本件上訴為無理由，依民事訴訟法第449條第2項、第
78條，判決如主文。
中    華    民    國    94    年    10    月    25    日
                            民事第十七庭
                                審判長法  官  沈方維
                                      法  官  張競文
                                      法  官  湯美玉
正本係照原本作成。
如不服本判決，應於收受送達後20日內向本院提出上訴書狀，其
未表明上訴理由者，應於提出上訴後20日內向本院補提理由書狀
（均須按他造當事人之人數附繕本）上訴時應提出委任律師或具
有律師資格之人之委任狀；委任有律師資格者，另應附具律師資
格證書及釋明委任人與受任人有民事訴訟法第466條之一第一項
但書或第二項（詳附註）所定關係之釋明文書影本。
中　　華　　民　　國　　94　　年　　10　　月　　25　　日
                                      書記官  賴淑真
附註：
民事訴訟法第四百六十六條之一（第一項、第二項）：
對於第二審判決上訴，上訴人應委任律師為訴訟代理人。但上訴
人或其他法定代理人具有律師資格者，不在此限。
上訴人之配偶、三親等內之血親、二親等內之姻親，或上訴人為
法人、中央或地方機關時，其所屬專任人員具有律師資格並經法
院認為適當者，亦得為第三審訴訟代理人。
